【裁判字號】    98,訴,2867
【裁判日期】    981013
【裁判案由】    強盜等
【裁判全文】
臺灣臺中地方法院刑事判決              98年度訴字第2867號
公  訴  人  臺灣臺中地方法院檢察署檢察官
被      告  乙○○
                    （
指定辯護人  本院公設辯護人  丁○○
上列被告因強盜等案件，經檢察官提起公訴（98年度偵字第1633
8號），本院判決如下：
    主    文
乙○○犯剝奪人之行動自由罪，處有期徒刑柒月，扣案魚刀壹把
沒收。又犯恐嚇取財罪，處有期徒刑柒月，扣案魚刀壹把沒收。
應執行有期刑壹年，扣案魚刀壹把沒收。
    犯罪事實
一(一)乙○○於民國九十八年七月三日凌晨二時十分許，基於剝奪
    人之行動自由之犯意，用其右手反持其所有之魚刀一把垂放
    在身側，進入位於臺中市○區○○路一一０七號之7-11便利
    超商內，向店員丙○○佯稱欲買米酒一瓶並要結帳，丙○○
    因未看到乙○○右手上之魚刀，遂進入櫃檯內之收銀機前，
    欲為乙○○結帳。詎乙○○竟尾隨丙○○進入櫃檯內，於丙
    ○○轉身欲操作收銀機時，竟舉起其反持魚刀之右手，架住
    丙○○之頸部，向丙○○恫稱刀子劃得很快，很快會讓你死
    ，但其不是要搶錢，只是要去監獄看朋友等語，並要求丙○
    ○打電話報警。丙○○見狀，遂以要拿電話報警為由，要求
    乙○○退後，乙○○即放下其持魚刀之右手並稍退後，讓丙
    ○○打電話報警。丙○○則利用拿電話報警之機會趁機按下
    門市鈴，通知店內辦公室之同仁外面情況有異。嗣後乙○○
    仍持魚刀站在櫃檯出入口等待警方到場。期間乙○○復將右
    手反持之魚刀架在丙○○之頸部，並稱不會傷害丙○○，其
    只是要讓監視器拍下其持刀壓制丙○○之情形。嗣乙○○又
    將持刀之右手放下，持續站在櫃檯出入口等待警方到場，乙
    ○○以上開強暴、脅迫之方式，要求丙○○報警並要丙○○
    配合讓監視器拍到其壓制丙○○之情形，剝奪丙○○之行動
    自由。
  (二)乙○○持上開魚刀與丙○○在櫃檯內等待警察到達之期間，
    乙○○竟另行萌生意圖為自己不法所有之犯意，要求丙○○
    提供飲料給其飲用。丙○○表示同意，並要乙○○自行去冰
    箱取用，然乙○○要求丙○○一同至放箱拿取，並以左手拉
    丙○○之手，至冰箱拿取一瓶飲料供其飲用。丙○○心生畏
    懼，惟自忖無需為區區飲料一瓶而冒險抗拒，且已在等候警
    前來處理，遂隨乙○○前往冰箱拿取飲料，並甩開乙○○之
    手，乙○○並放手，二人至冰箱後，丙○○復依乙○○之指
    示自冰箱內取出一罐該便利商店所有價值新臺幣（下同）二
    十元之冬瓜茶供乙○○飲用。乙○○在冰箱旁喝完飲料後，
    又與丙○○返回櫃檯內等待警方到場。嗣經警於同日凌晨二
    時四十分許，在上址當場查獲乙○○，並扣得其供犯案使用
    之魚刀一把。
二、案經臺中市警察局第三分局報告臺灣臺中地方法院檢察署檢
    察官偵查起訴。
    理    由
一(一)按被告以外之人（包括證人、鑑定人、告訴人、被害人及共
    同被告等）於審判外之陳述雖不符刑事訴訟法第一百五十九
    條之一至之四等四條之規定，而經當事人於審判程序同意作
    為證據，法院審酌該言詞陳述或書面陳述作成時之情況，認
    為適當者，亦得為證據；當事人、代理人或辯護人於法院調
    查證據時，知有刑事訴訟法第一百五十九條第一項不得為證
    據之情形，而未於言詞辯論終結前聲明異議者，視為有前項
    之同意，同法第一百五十九條之五定有明文。立法意旨在於
    傳聞證據未經當事人之反對詰問予以核實，原則上先予排除
    。惟若當事人已放棄反對詰問權，於審判程序中表明同意該
    等傳聞證據可作為證據；或於言詞辯論終結前未聲明異議，
    基於尊重當事人對傳聞證據之處分權，及證據資料愈豐富，
    愈有助於真實發見之理念，且強化言詞辯論主義，使訴訟程
    序得以順暢進行，上開傳聞證據亦均具有證據能力。本案被
    告、辯護人及公訴人於本院審理程序時就本院下列所引用證
    人乙○○警詢所述之證據能力並未加爭執，且本院審酌證據
    作成之形式，均無瑕疵、與待證事實具有關聯性等情況，認
    為適當，且無違法取得之情形，既經本院依刑事訴訟法規定
    踐行調查證據程序，均具有證據能力。
  (二)復按被告以外之人於偵查中向檢察官所為陳述，除顯有不可
    信之情況者外，得為證據，同法第一百五十九條之一第二項
    定有明文。偵查中對被告以外之人（包括證人、鑑定人、告
    訴人、被害人及共同被告等）所為之偵查筆錄，或被告以外
    之人向檢察官所提之書面陳述，性質上均屬傳聞證據。惟現
    階段刑事訴訟法規定檢察官代表國家偵查犯罪、實施公訴，
    依法其有訊問被告、證人及鑑定人之權，證人、鑑定人且須
    具結，而實務運作時，檢察官偵查中向被告以外之人所取得
    之陳述，原則上均能遵守法律規定，不致違法取供，其可信
    度極高，職是，被告以外之人前於偵查中已具結而為證述，
    除反對該項供述得具有證據能力之一方，已釋明「顯有不可
    信之情況」之理由外，不宜以該證人未能於審判中接受他造
    之反對詰問為由，即遽指該證人於偵查中之陳述不具證據能
    力。本件證人丙○○於檢察官偵查中所為之陳述，被告及辯
    護人未曾提及檢察官在偵查時有不法取供之情形，且被告及
    辯護人亦未釋明上開供述有顯不可信之情況被告復不爭執其
    證據能力，依上說明，上開證人丙○○於偵查中之證言自均
    具有證據能力。
  (三)另卷附之監視器畫面、現場照片，純係機械作用而不涉及人
    為之意志判斷，與傳聞法則所欲防止證人記憶、認知、誠信
    之誤差明顯有別，並非屬人類意思表達之言詞或書面陳述（
    最高法院九十七年度台上字第三八五四號刑事判決參照）；
    並不符刑事訴訟法第一百五十九條第一項之要件。該項證據
    既無違法取得之情形，且經本院依刑事訴訟法第一百六十四
    條第一項、第一百六十五條第一項之規定踐行調查證據程序
    ，自應具有證據能力。
二、訊據被告乙○○就上開事實坦承不諱，核與證人即被害人丙
    ○○於警詢時、偵查中及本院審理中之證述情節相符，並有
    現場照片四幀、作案工具照片二幀、現場監視器光碟一片及
    其翻拍照片八幀在卷可憑。此外，復有被告所有供本件犯罪
    所用之魚刀一把扣案可證。足徵被告自白與事實相符，應堪
    採信。本件事證明確，被告上開犯行均堪認定，應予依法論
    科。
三(一)核被告乙○○所為，就犯罪事實欄一(一)部分，係犯刑法第三
    百零二條第一項剝奪人行動自由罪，另就犯罪事實欄一(二)部
    分，係犯同法第三百四十六條第一項恐嚇取財罪。
  (二)公訴人雖認被告就犯罪事實欄一(一)部分，係犯刑法第三百零
    四條第一項強制罪，另就犯罪事實欄一(二)部分，係犯同法第
    三百三十條第一項加重強盜罪，惟按：
  (1)刑法第三百零二條第一項之剝奪人行動自由罪與同法第三百
    零四條第一項之強制罪，其所保護之法益，固均為被害人之
    自由，惟前者重在保護個人之行動自由；後者重在保護個人
    之意思自由（最高法院七十四年度臺上字第三六五一號判決
    意旨參照）。是刑法第三百零二條第一項之剝奪他人行動自
    由罪，係以私行拘禁或以其他非法方法，剝奪人之行動自由
    為要件，其目的即在保護「任意離去特定處所（空間）之行
    動自由」不受他人無故之侵害。且按刑法第三百零二條第一
    項及第三百零四條第一項之罪，其所保護之法益均係被害人
    之自由，而私行拘禁，仍不外以強暴、脅迫為手段，其罪質
    本屬相同，惟第三百零二條第一項之法定刑，既較第三百零
    四條第一項為重，則以私行拘禁之方法妨害人自由，縱其目
    的在使人行無義務之事，或妨害人行使權利，仍應逕依第三
    百零二條第一項論罪，並無適用刑法第三百零四條第一項之
    餘地（最高法院二十九年上字第三七五七號判例意旨可資參
    照）。查被告反手持魚刀架住被害人丙○○頸部，且壓制於
    櫃檯，並出言恫稱刀劃得很快，很快會讓你死等語諸情，係
    藉由強暴、脅迫之手段剝奪被害人行動自由，於剝奪被害人
    丙○○行動自由過程中，雖強令被害人丙○○報警、讓監視
    器拍攝入鏡，而使被害人丙○○行無義務之事，惟揆諸上開
    判例要旨，尚屬限制被害人丙○○之手段，並不另論以刑法
    第三百零四條第一項之強制罪。公訴人認被告上開行為係犯
    刑法第三百零四條第一項強制罪嫌，尚有誤會，惟其基本社
    會犯罪事實同一，茲變更檢察官所引應適用之法條，改依刑
    法第三百零二第一項剝奪人行動自由罪論處。又被告於剝奪
    被害人丙○○行動自由行為繼續中，雖曾對被害人丙○○出
    言恫稱：刀劃得很快，很快會讓你死等語，而致被害人丙○
    ○因已遭被告之強暴、脅迫等方式剝奪其行動自由，如因而
    致被害人丙○○心生畏懼，然應認被告所為之恐嚇行為係包
    含於剝奪被害人行動自由之同一意念之中，縱所為合於刑法
    第三百零五條之恐嚇危害安全之情形，仍應視為剝奪行動自
    由之部分行為，不另論以刑法第三百零五條之恐嚇危害安全
    罪（最高法院七十四年台上字第三四０四號判例要旨參照）
    ，併此敘明。
  (2)又強盜罪之構成，以其實施之強暴、脅迫，已達於使人不能
    抗拒之程度為必要，倘其取物所實施之強暴、脅迫手段，尚
    未使人達於不能抗拒之程度，僅能依其情形論以搶奪或恐嚇
    取財罪名，尚難以強盜論擬（最高法院八十二年度臺上字第
    一一一號判決參照）。再按強盜行為之構成，以實施強暴脅
    迫或其他方法，至使不能抗拒，而取他人之所有物或使其交
    付為要件；刑法第三百四十六條之恐嚇取財罪，係以惡害通
    知恫嚇他人，受恐嚇人尚有自由意志，不過因此懷有恐懼之
    心，與強盜罪以目前之危害脅迫他人，致喪失自由意志不能
    抗拒者不同。又刑法第三百四十六條第一項之恐嚇取財罪與
    刑法第三百二十八條第一項之強盜罪，固均係以意圖為自己
    或第三人不法之所有為主觀要件，然其所異者恐嚇取財不以
    將來之惡害通知被害人為限，如以強暴、脅迫為手段，而被
    害人未達於不能抗拒之程度者亦屬之，與強盜罪係以目前之
    危害施用強暴、脅迫，至使被害人喪失自由意志不能抗拒者
    不同，最高法院八十年度第四次刑事庭會議決議可資參照。
    而認定被害人不能抗拒或難於抗拒，應就行為人侵害行為之
    態樣及侵害行為當時之具體情狀為客觀上之綜合考量，是若
    行為人客觀上對於被害人之身體或自由確有侵害行為，惟該
    等侵害行為尚未達到足使被害人喪失自由意思而不能抗拒之
    程度，僅因被害人主觀上認為財物損失不多而不想抵抗，任
    由行為人拿取財物或交付財物，即與強盜罪之要件有間。被
    告乙○○於剝奪被害人丙○○行動自由期間，被告乙○○另
    行起意向被害人丙○○索取飲料，因被告仍右手持魚刀垂放
    ，與其甚近，恐被劃到，當天覺得行動自由被拘束，有一點
    害怕等語，業據證人丙○○於偵查中陳明（見偵卷第三一頁
    ，九十八年八月十二日訊問筆錄），惟被害人丙○○於斯時
    猶要求被告乙○○自行前往冰箱拿取飲料，被告不願意，遂
    拉被害人丙○○之手一同前往冰箱，過程中被害人丙○○向
    被告乙○○稱不要這樣拉著其，並甩開被告之手、被告復放
    手；其覺得不需要為一罐飲料去拼性命、一罐才二十元；只
    是想警察何時會過來，給被告喝飲料只是要儘量拖時間，等
    候警察過來等情，業據證人丙○○於本院審理中證述甚明。
    考諸被告乙○○要求飲料飲用之時，已未持刀架被害人，而
    係佐手持刀垂放，且被害人丙○○已認此時已在等候警察前
    來，被告乙○○拉其手時猶將之甩開，被告乙○○復行放手
    等情狀綜合判斷，難認被告乙○○之侵害行為，已使被害人
    丙○○不能抗拒或難以抗拒之程度，係因被告乙○○要求飲
    料價值非高，被害人丙○○認無需為此涉險，其彼此間互動
    間尚見被害人丙○○仍有意思迴旋之空間等情，足徵被告乙
    ○○應未以強暴或脅迫手段致使被害人達到不能抗拒之程度
    ，而係在持刀出言恐嚇被害人丙○○後，另行起意索取飲料
    ，僅有恐嚇取財之犯意，所為當係犯刑法第三百四十六條第
    一項恐嚇取財罪，公訴人認被告係觸犯刑法第三百三十條第
    一項加重強盜罪，即有誤會，惟其基本社會犯罪事實同一，
    茲變更檢察官所引應適用之法條，改依刑法第三百四十六條
    第一項之恐嚇取財罪論處。
  (三)被告乙○○於剝奪被害人丙○○行動自由期間，再向被害人
    丙○○索取飲料一罐，就被告乙○○所犯妨害自由及恐嚇取
    財犯行，犯意各別，罪名有異，應予分論併罰。爰審酌被告
    乙○○並無前科（有臺灣高法院被告前案紀錄表一份可參）
    之素行，及其犯罪之動機、手段、所取得財物之價值非高，
    兼衡其犯行對被害人造成之損害程度，及其犯後坦承犯行之
    態度等一切情狀，分別量處如主文所示之刑，並定其應執行
    之刑。扣案之魚刀一把，為被告乙○○所有，供其為本件妨
    害自由及恐嚇取財所用之物，業經被告乙○○供明在卷，應
    依刑法第三十八條第一項第二款之規定宣告沒收。
據上論斷，應依刑事訴訟法第二百九十九條第一項前段、第三百
條，刑法第三百零二條第一項、三百四十六條第一項、第五十一
條第五款，第三十八條第一項第二款，刑法施行法第一條之一，
判決如主文。
本案經檢察官甲○○到庭執行職務。
中    華    民    國    98    年    10    月    13    日
                  刑事第七庭  審判長法  官  王邁揚
                                    法  官  黃賢婷
                                    法  官  陳  葳
以上正本證明與原本無異。
如不服本判決應於收受判決後10日內向本院提出上訴書狀，並應
敘述具體理由；其未敘述上訴理由者，應於上訴期間屆滿後20日
內向本院補提理由書（均須按他造當事人之人數附繕本）「切勿
逕送上級法院」。
                                    書記官  張雅如
中    華    民    國    98    年    10    月    13    日
附錄法條：
刑法第三百零二條:
私行拘禁或以其他非法方法，剝奪人之行動自由者，處五年以
下有期徒刑、拘役或三百元以下罰金。
因而致人於死者，處無期徒刑或七年以上有期徒刑，致重傷者
，處三年以上十年以下有期徒刑。
第一項之未遂犯罰之。
刑法第三百四十六條：
意圖為自己或第三人不法之所有，以恐嚇使人將本人或第三人之
物交付者，處六月以上五年以下有期徒刑，得併科一千元以下罰
金。
以前項方法得財產上不法之利益，或使第三人得之者，亦同
。
前二項之未遂犯罰之。


司法院資訊處製作；財團法人民間司法改革基金會備份。
